臺灣高等法院民事判決
上　訴　人　甲○○
被　上訴人　乙○○
訴訟代理人　鐘耀盛律師
上列當事人間離婚事件，上訴人對於中華民國95年7月13日臺灣
士林地方法院95年度婚字第212號第一審判決提起上訴，本院於
96年3月27日言詞辯論終結，判決如下：
    主      文
原判決廢棄。
被上訴人在第一審之訴駁回。
第一、二審訴訟費用由被上訴人負擔。
    事實及理由
一、被上訴人起訴主張：兩造於民國71年9 月26日結婚，婚後育
    有1女楊世綵。結婚初期尚稱融洽 ，嗣上訴人沉迷信仰基督
    教，每以強制叨念之方式欲伊信教、傳教，令伊精神承受很
    大的痛苦，不得已而於81年9月間離家在外居住 ，惟伊於例
    假日經常回家探望，並支付生活費迄今，上訴人卻未能體諒
    ，常以「把小孩丟掉」等語威脅伊，令伊生活於恐懼之中。
    又伊喜歡作畫並收集古玉，上訴人卻曾刻意割破伊之畫作，
    並將伊收集之200多塊古玉當成垃圾丟掉 。另上訴人因經營
    直銷工作，每每在一起用餐時，強逼朋友及家人吃健康食品
    並勸進購買，使伊顏面無光，上訴人並常要伊及家人配合斷
    食，令伊苦不堪言，難以忍受。伊於81年9月間 ，因上述種
    種事由不得已離家與上訴人分居迄今已13年餘，兩造早已無
    夫妻之實，上訴人以信基督教不能離婚為詞推托，勉強維繫
    夫妻之名，令伊更加痛苦等情，爰依民法第1052條第1項第3
    款及第2項之規定，求為准伊與上訴人離婚之判決。
    上訴人則以：兩造發生衝突之原因並不是因為伊信仰基督教
    之關係，而係被上訴人有外遇。81年7、8月間，被上訴人因
    外遇離家，伊得教會朋友關懷而加入教會，被上訴人在伊受
    洗後，持續於星期日返家參加教會聚會有2、3年之久，後因
    外遇問題，始逐漸停止參加教會之聚會。被上訴人常購買玉
    器、蒐集春宮畫、書籍，伊一直通知被上訴人處理畫作，惟
    被上訴人置之不理，伊始基於報復心態毀掉等語，資為抗辯
    。
二、原審對於被上訴人之請求，判決准被上訴人與上訴人離婚，
    上訴人不服提起上訴，聲明：(一)原判決廢棄。(二)被上訴人在
    第一審之訴駁回。
    被上訴人聲明：上訴駁回。
三、被上訴人主張兩造71年9 月26日結婚，婚姻關係現仍存續中
    之事實，業據提出兩造戶籍謄本為證（原審卷第9 至11頁）
    ，自堪信為真實。
四、按民法第1052條第3款所謂不堪同居之虐待 ，係指與以身體
    或精神上不可忍受之痛苦，致不堪繼續同居而言，惟因一方
    之行為不檢而他方一時忿激，致有過當之行為，不得即謂為
    不堪同居之虐待 (最高法院23年上字第4554號判例參照) 。
    查被上訴人固主張上訴人沈迷於其所信之基督教，無時無刻
    灌輸其基督教義等思想，若不附合，即以心中有邪靈為詛咒
    ，並指摘為偽善，使其活在強制及苛薄凌虐環境中，且常以
    「把小孩丟掉」威脅，令其生活在恐懼中，現又誣指其有外
    遇，上訴人之行為已構成不堪同居之虐待之裁判離婚事由云
    云，惟此為上訴人所堅決否認。經查證人即兩造所生之女楊
    世綵證稱：「……就我所知，我到小學1年級後 ，我就沒有
    與兩造一起生活，之後是父親 (指被上訴人) 離家，祇有週
    未回來看我……一開始兩造還會一起去教會，或帶我出去玩
    ，但有時我父親回來就吵架，有時我母親 (上訴人) 會不開
    門讓我父親進來，母親有要求父親去教會，但我沒聽說母親
    說若父親不去 (教會) 會怎麼樣……有聽母親說有生活費要
    感謝神……」 (原審卷第47、48頁) ，於被上訴人離家後，
    兩造還偶而會一起上教會，被上訴人不去教會，上訴人亦非
    予以強迫或威脅，自不足以認定被上訴人係活在強制及苛薄
    凌虐環境中。次查兩造所生之女楊世綵係73年9 月26日生，
    現已成年，此有其年籍在卷 (原審卷45頁) 可攷，核與其戶
    籍謄本 (同上卷第9頁)所載相符，而被上訴人自陳其於81年
    9月間即離家 (同上卷第5頁) ，當時兩造所生之女楊世綵年
    已8歲，尚非襁褓中，自難任意丟棄 ，且上訴人若以此威脅
    被上訴人，致被上訴人活在恐懼中，衡情被上訴人應不致獨
    自離家出走，足見被上訴人此部分主張尚屬無據，亦與常情
    相悖，殊非可採，況上訴人與證人楊世綵共住現址迄今，亦
    有上開戶籍謄本佐證，益見上訴人並無拋棄小孩之意圖或行
    為。至上訴人指被上訴人有外遇等情，乃因兩造於婚姻生活
    中偶有爭執，被上訴人未經溝通，即獨自離家達15年之久，
    自易使其配偶認定有外遇，配偶間一方處此情況下，為此指
    摘，尚難謂與以精神上不可忍受之痛苦，依上開判例要旨，
    被上訴人主張上訴人有不堪同居之虐待之判決離婚事由，洵
    非有據，不足採信。
    另按婚姻係以夫妻之共同生活為目的，夫妻間應以誠摯相愛
    、互信為基礎，若夫妻間實已難以共同相處，亦實無強行共
    組家庭致互相憎恨之必要。是民法第1052條第2 項復規定：
    「有前項以外之重大事由，難以維持婚姻者，夫妻之一方，
    得請求離婚」。其立法本旨，乃以夫妻一方所主張之事由，
    雖不備同條第一項所列各款之要件，祇須按其事由情節，在
    客觀上確實以維持婚姻生活者，亦得請求裁判離婚。惟以此
    事由難以維持婚姻者，夫妻之一方得請求離婚，但其事由應
    由夫妻之一方負責者，僅他方得請求離婚，復為同條項所明
    文規定。查證人即兩造所生之女楊世綵於原審證以：「……
    父親離家後，祇有週末回來看我，可能因為兩造一直吵架，
    父親才會離家，因我母親不管什麼事情都可以吵，我母親就
    會開始覺得我父親被鬼附身，就會對我父親進行趕鬼儀式，
    我有看到，不祇兩次，儀式沒有使用道具，母親大叫奉耶穌
    的名義，把你身上的鬼趕出去，父親離家後有固定來看我，
    並且支付家庭生活費，父親每個週末都會回來，……有時我
    父親回來就吵架，有時我母親會不開門讓我父親進來……兩
    造爭吵時，母親將畫、古董破壞，母親有從事經營直銷工作
    ，直銷物品有要我們自己食用，我不記得這些食品要配合斷
    食方式，兩造未同住期間，父親有要求全家週末一起出遊，
    母親有時會一起去，兩造一直爭執，有聽過母親指責原告 (
    被上訴人）有外遇……今年過年父親要帶我出去玩，被告 (
    上訴人) 要跟我們去，我不讓她去，……兩造發生爭吵的事
    情不一定，父親回來時兩造幾乎都會發生爭吵，有曾經因宗
    教信仰發生很多次爭吵，還有生活鎖事……」 (原審卷第46
    至50頁），兩造因細故發生爭執後，被上訴人即獨自離家出
    走，與上訴人及其女兒分居達15年之久，迄兩造所生之女兒
    楊世綵成年後，仍不返家與上訴人母女共居，縱離家前兩造
    因宗教信仰及生活方式有重大差異，亦應加強溝通，異中求
    同，況兩造曾共同信仰同一宗教，被上訴人雖不較上訴人為
    虔誠，上訴人亦非以強迫致令人不能忍受之態度對待被上訴
    人，亦不致因此與上訴人無法共同生活，乃被上訴人不以此
    圖，竟置幼女與上訴人共住，自己每月回家僅4次 ，即使每
    月有供應生活費，對於夫妻生活之圓滿貢獻甚少，難認有盡
    其為人夫、人父之責，兩造婚姻所生之破綻，被上訴人不思
    彌補之道，亦不見有任何彌補行為，擅自離家，長久分居，
    使兩造婚姻、感情之裂痕加深，馴至兩造之夫妻關係有名無
    實，形同陌路，又兩造長久分居，上訴人仍與兩造所生之女
    共住迄今，被上訴人則未與兩造所生之女共住，亦未與上訴
    人積極處理兩造婚姻破綻，自易啟上訴人認定被上訴人有外
    遇之疑竇，被上訴人既不溝通，遭上訴人懷疑，亦不力釋其
    疑，乃消極逃避離家，殊非共同經營婚姻生活應有之態度，
    縱上訴人未握有被上訴人外遇之證據及因一時氣忿而毀損被
    上訴人之字畫及玉器，被上訴人對於造成兩造婚姻破綻之加
    深，亦難辭其咎。再者，兩造於15年前發生宗教信仰及生活
    習慣之爭執，依兩造之陳述及證人楊世綵之證言，並非具體
    重大而無法解決，尤依上訴人所辯兩造係於81年間在同一教
    會受浸等語（本院卷第41頁背面）亦非被上訴人主張：「信
    仰觀念不合」（原審卷第6頁） ，縱兩造對同一宗教之熱忱
    深淺不一，上訴人未尋求解決方法，即擅自離家，兩造歧見
    及誤會更形加重，而被上訴人每月有4次返家 ，上訴人亦曾
    偕同兩造所生之女楊世綵與被上訴人共同出遊，享團圓之樂
    ，足見兩造之相處，尚非勢如冰火，仍有溝通互諒之餘地，
    兩造之婚姻處於15年之分居狀態，固屬難以維持婚姻之重大
    事由，惟究其責任，仍應歸責於被上訴人，縱上訴人亦有造
    成該重大事由之原因，被上訴人應負之責亦較上訴人為大，
    依前揭說明，被上訴人主張兩造間有難以維持婚姻之重大事
    由，且其事由應由上訴人一方負擔，請求判決離婚，亦非有
    據，不應准許。
五、綜上所述，被上訴人依民法第1052條第1項第3款、第2 項之
    規定，主張上訴人有不堪同居虐待及難以維持婚姻，且可歸
    責之重大事由，請求判決兩造離婚，為無理由，不應准許。
    乃原審判准兩造離婚，即有未洽，上訴意旨指摘原判決不當
    ，求予廢棄改判，為有理由，爰由本院予以廢棄改判如主文
    第1、2項所示。
六、據上論結，本件上訴為有理由，依民事訴訟法第450條 、第
    78條判決如主文。
中　　華　　民　　國　　96　　年　　4 　　月　　17　　日
                    民事第15庭
                        審判長法　官  湯美玉
　　  　　　　　　　　　　　　法　官  郭松濤
　　　  　　　　　　　　　　　法　官  許文章
正本係照原本作成。
如不服本判決，應於收受送達後20日內向本院提出上訴書狀，其
未表明上訴理由者，應於提出上訴後20日內向本院補提理由書狀
（均須按他造當事人之人數附繕本）上訴時應提出委任律師或具
有律師資格之人之委任狀；委任有律師資格者，另應附具律師資
格證書及釋明委任人與受任人有民事訴訟法第466條之1第1項但
書或第2項（詳附註）所定關係之釋明文書影本。
中　　華　　民　　國　　96　　年　　4 　　月　　18　　日
　　　　　　　　　　　　　　　書記官  陳明俐
附註：
民事訴訟法第466條之1（第1項、第2項）：
對於第二審判決上訴，上訴人應委任律師為訴訟代理人。但上訴
人或其他法定代理人具有律師資格者，不在此限。
上訴人之配偶、三親等內之血親、二親等內之姻親，或上訴人為
法人、中央或地方機關時，其所屬專任人員具有律師資格並經法
院認為適當者，亦得為第三審訴訟代理人。
